ACORDAO-COMPLETO-2473188

ACÓRDÃO 8671/2021 ATA 20/2021 - PRIMEIRA CÂMARA

VISTOS, relatados e discutidos estes autos de recurso de reconsideração interposto contra o Acórdão 1862/2019-TCU-Primeira Câmara, proferido em tomada de contas especial,
ACORDAM os Ministros do Tribunal de Contas da União, reunidos em sessão da Primeira Câmara, ante as razões expostas pelo relator, em:
9.1. conhecer do presente recurso de reconsideração, nos termos dos artigos 32, inciso I, e 33 da Lei 8.443/1992, para, no mérito, negar-lhe provimento; e 
9.2. dar ciência desta deliberação ao recorrente e à Procuradoria da República no Ceará.

Recurso de reconsideração interposto pelo  então prefeito do município de Itapipoca-CE contra o acórdão proferido em tomada de contas especial instaurada em razão da não execução do objeto de contrato de repasse.

Primeira Câmara

Prefeitura Municipal de Itapipoca - CE.

3. Interessados/Responsáveis/Recorrentes:
3.1. Interessado: Ministério das Cidades (extinto) 
3.2. Responsável: João Ribeiro Barroso (XXX.655.413-XX)
3.3. Recorrente: João Ribeiro Barroso (XXX.655.413-XX).

13.1. Ministros presentes: Walton Alencar Rodrigues (Presidente), Benjamin Zymler (Relator), Vital do Rêgo e Jorge Oliveira.
13.2. Ministro-Substituto presente: Augusto Sherman Cavalcanti.

ACORDAO-COMPLETO-2501721

Acórdão 13304/2021 - Primeira Câmara

JOÃO RIBEIRO BARROSO

BENJAMIN ZYMLER

Ministro Bruno Dantas.

Trata-se de recurso de reconsideração interposto pelo sr. João Ribeiro Barroso, então prefeito do Município de Itapipoca-CE, contra o Acórdão 1862/2019-TCU-Primeira Câmara, proferido em tomada de contas especial (peça 23) .
2.	A tomada de contas especial foi instaurada em razão da não execução do objeto do contrato de repasse 249.784-30/2008, celebrado entre a União e a municipalidade, com a interveniência da Caixa, tendo por objeto a construção de 62 unidades habitacionais com infraestrutura (abastecimento de água, energia elétrica, iluminação e pavimentação) .
3.	O contrato de repasse foi firmado em 29/4/2008 no valor de R$ 1.124.662,46, sendo R$ 1.042.424,87 às custas da União e R$ 82.237,30 referentes à contrapartida municipal. Da conta corrente vinculada ao ajuste, houve a retirada de R$ 232.310,68 (peça 3, p.71-73) .
4.	A irregularidade que ensejou a instauração desta TCE foi a inexecução parcial do objeto pactuado, sendo que a parte executada não apresentou funcionalidade e não atingiu o benefício social previsto no contrato de repasse. No último relatório de acompanhamento feito pela Caixa, datado em 10/8/2011, ficou constatada a execução de 22,58% e não houve evolução das obras depois desse período (peça 59) .
5.	Mediante o acórdão impugnado, o recorrente teve suas contas julgadas irregulares, foi condenado em débito pela quantia de R$ 232.310,68 e sofreu a pena de multa prevista no art. 57 da Lei 8.443/1992, no valor de R$ 35.000,00.
6.	Depois de se manifestar pelo conhecimento do recurso, a unidade técnica assim se manifestou quanto ao mérito:
"HISTÓRICO
1.1. O recorrente insurgiu-se contra a deliberação previamente descrita.
1.2. Na primeira instrução desta Secretaria (peças 44-45) , concluiu-se que, verbis: 
	a) a citação foi válida, pois obedeceu ao disposto nos normativos desta Corte de Contas;
	b) a delegação de competência não implica delegação de responsabilidade, competindo ao delegante a fiscalização dos atos de seus subordinados;
	c) as razões recursais não demonstraram que não houve paralisação das obras, nem tampouco trouxeram elementos a justificar a descontinuidade do objeto, o que implica na manutenção da responsabilidade do recorrente;
	d) a multa aplicada teve como amparo o art. 57, da Lei 8.443/1992, não havendo que se falar em ofensa à carta magna.
1.3. O MP/TCU (peça 46) manifestou-se de acordo com a proposta da Serur (peças 44, p. 10, e 45) .
1.4. Após o pronunciamento ministerial, o recorrente juntou o Ofício 073/2019 - GAB (peça 47) relatando a devolução integral de R$ 1.384.782,26 (um milhão trezentos e oitenta e quatro mil setecentos e oitenta e dois reais e vinte e seis centavos) , recolhido a crédito do Ministério do Desenvolvimento Regional, conforme comprovante de recolhimento em anexo (peça 47, p. 2) .
1.5. Em razão da juntada de novos elementos, o Ministro-Relator, por meio do Despacho de peça 48, restituiu os autos à Serur para que a Secretaria se manifestasse sobre a documentação indicativa de que os valores referentes ao débito imputado foram devolvidos.
1.6. A Serur verificou que os recursos devolvidos ao Ministério das Cidades foram provenientes da conta específica do ajuste. Todavia, não se podia afirmar se são provenientes tão somente de recursos da União não aplicados no objeto, tratando-se, assim, de mera devolução de saldo não aplicado, ou se houve depósitos à conta provenientes, talvez, da prefeitura, restituindo-se à totalidade dos recursos repassados (peça 49, p. 4) .
1.7. Desse modo, propôs a realização de diligência à Caixa, Agência 748 - Itapipoca-CE, para que encaminhe, no prazo de 15 dias, a seguinte documentação:
	a.1) o extrato da Conta Corrente 647107-9, Agência 748 - Itapipoca-CE, CNPJ: 07.623.077/0001-67, da data de abertura até o encerramento, incluindo, caso existam, as informações de movimentações de conta investimento (transferências e resgates) , aplicações financeiras e outras correlacionadas; 
	a.2) a microfilmagem de todos os cheques emitidos e sacados da Conta Corrente 647107-9, Agência 748 - Itapipoca-CE, incluindo, caso existam, as informações de movimentações de conta investimento; 
	a.3) a identificação de todos os beneficiários de quaisquer transferências (entradas e saídas) realizadas, seja por meio de DOC, TED ou outra qualquer, incluindo, caso existam, as informações de movimentações de conta investimento; 
	a.4) confirmar se todos os depósitos realizados na conta específica foram desbloqueados e estavam disponíveis ao município.
EXAME DE ADMISSIBILIDADE
Reitera-se o exame de admissibilidade realizado na peça 44. 
EXAME PRELIMINAR AO MÉRITO
Delimitação
1.8. Constitui objeto do presente recurso definir se o recolhimento a crédito do Ministério do Desenvolvimento Regional afasta o débito imputado ao ex-gestor. Por se tratar de matéria de ordem pública será analisada a prescrição.
Prescrição
No exame da prescrição, a Serur tem adotado os entendimentos detalhados na peça 68, que contém estudo e pronunciamentos anteriores da secretaria sobre o tema. Nessas manifestações estão desenvolvidas as seguintes premissas, que serão utilizadas no presente exame:
	a) ao julgar o RE 636.886, o STF conferiu nova interpretação ao art. 37, § 5º, da Constituição Federal, fixando a tese de que "é prescritível a pretensão de ressarcimento ao erário fundada em decisão de Tribunal de Contas";
	b) as pretensões punitiva e de ressarcimento devem observar o mesmo regime na atividade de controle externo, dado o objetivo comum da prescrição, de fixar prazo para o Tribunal de Contas agir, para caracterizar o ilícito, identificar seu autor, dimensionar as consequências da conduta e impor as consequências legais, independentemente de tais consequências terem natureza punitiva ou ressarcitória;
	c) até que sobrevenha norma específica, entende-se que a prescrição das pretensões punitiva e de ressarcimento, no processo de controle externo, deve observar o regime da Lei 9.873/1999, na linha dos recentes pronunciamentos do STF a respeito. Assim, sem prejuízo de se realizar o exame da prescrição também segundo o prazo decenal previsto no Código Civil, o critério adotado, na formulação da proposta de encaminhamento, será o da Lei 9.873/1999.
6.1.	Passa-se à análise da prescrição no caso em exame, considerando-se as premissas indicadas anteriormente. 
	a) Ana¿lise da prescric¿a¿o segundo os crite¿rios do Aco¿rda¿o 1441/2016-TCU-Plena¿rio 
6.2.	No que se refere a¿ pretensa¿o punitiva, o TCU tem tradicionalmente aplicado os crite¿rios definidos no Aco¿rda¿o 1441/2016-TCU-Plena¿rio, que, em incidente de uniformizac¿a¿o de jurisprude¿ncia, orientou-se pela aplicac¿a¿o do Co¿digo Civil. Por este aco¿rda¿o, em linhas gerais, a prescric¿a¿o subordina-se ao prazo geral de dez anos (CC, art. 205) , contado a partir da data da ocorre¿ncia do fato e interrompido pelo ato que ordenar a citac¿a¿o, a audie¿ncia ou a oitiva da parte. 
6.3.	Entre outras razo¿es que justificaram a adoc¿a¿o desse crite¿rio destaca-se que o citado dispositivo constitui uma cla¿usula geral a ser empregada sempre que a pretensa¿o for prescriti¿vel, mas a lei na¿o estabelecer um prazo especi¿fico, como na hipo¿tese. 
6.4.	O Sr. João Ribeiro Barroso foi condenado em razão da inexecução parcial do objeto pactuado, sendo que a parte executada não apresentou funcionalidade e não atingiu o benefício social previsto no contrato de repasse.
6.5.	Sob a ótica do prazo decenal previsto no regime do Código Civil, nos casos de não comprovação da regular aplicação de recursos repassados por convênios ou instrumentos congêneres, considera-se como marco inicial a data limite para a entrega da prestação de contas final, nos termos do art. 1º, parágrafo 2º, inciso I, da IN TCU 56/2007, aplicável ao caso (Acórdão 5130/2017-TCU-Primeira Câmara, Rel. Ministro Bruno Dantas; Acórdão 2278/2019-TCU-Primeira Câmara, Relator Min Augusto Sherman Cavalcanti) .
6.6.	O Contrato de Repasse foi celebrado em 29/4/2008, sendo previstos recursos no valor de R$ 1.042.424,87, e contrapartida de R$ 82.237,30, que corresponde a 100% do investimento, totalizando R$ 1.124.662,46, dos quais R$ 235.698,37 foram desbloqueados ao contrato (peça 3, p. 3-4) .
6.7.	Em razão dos desbloqueios efetuados, o contratado apresentou prestações de contas parciais em 18/4/2011, 12/8/2011, 25/10/2011 e 28/2/2012 (peça 3, p. 4) . 
6.8.	Considera-se, portanto, 18/4/2011, como termo a quo para o cômputo do prazo prescricional. 
6.9.	Consoante Acórdão 1441/2016-TCU-Plenáriolena¿rio, tal é interrompido pelo ato que ordenar a citac¿a¿o, a audie¿ncia ou a oitiva da parte. 
6.10.	O ato determinou a citação dos responsáveis ocorreu em 21/5/2018, por meio do pronunciamento da unidade (peça 12) . 
6.11.	O Acórdão 1862/2019-TCU-Primeira Câmara, de 26/2/2019 (peça 23) julgou irregulares as contas do responsável e o condenou em débito e multa. 
6.12.	Não houve o transcurso de mais de 10 anos entre os eventos destacados, não havendo que se falar em prescrição consoante o Código Civil.
	b) Ana¿lise da prescric¿a¿o pelo regime da Lei 9.873/1999  
6.13.	A Lei 9.873/1999 apresenta um prazo geral, de cinco anos (art. 1º) , e um prazo especial, previsto no art. 1º, § 2º, a saber: "quando o fato objeto da ac¿a¿o punitiva da Administrac¿a¿o tambe¿m constituir crime, a prescric¿a¿o reger-se-a¿ pelo prazo previsto na lei penal". 
6.14.	Em favor da incide¿ncia da Lei 9.873/1999 pesa o fato de que ela adota balizas usuais no a¿mbito do direito pu¿blico, preve¿ causas de interrupc¿a¿o em tudo compati¿veis com o processo de controle externo e ja¿ vem sendo utilizada pelo STF para limitar o exerci¿cio da pretensa¿o punitiva pelo TCU em julgamentos posteriores ao Aco¿rda¿o 1441/2016-TCU-Plena¿rio. 
6.15.	Ressalta-se que as causas interruptivas da prescrição da ação punitiva indicadas no normativo mencionado são:
Art. 2o  Interrompe-se a prescrição da ação punitiva:                      
I - pela notificação ou citação do indiciado ou acusado, inclusive por meio de edital;                   
II - por qualquer ato inequívoco, que importe apuração do fato;
III - pela decisão condenatória recorrível;
IV - por qualquer ato inequívoco que importe em manifestação expressa de tentativa de solução conciliatória no âmbito interno da administração pública federal.  
6.16.	Deve-se asseverar que, nos termos do art. 1º, § 1º, da Lei 9.873/1999, opera-se a prescrição intercorrente se o processo ficar paralisado por mais de três anos, aguardando "julgamento ou despacho".
6.17.	Note-se que há uma correlação entre essa hipótese e as causas de interrupção da prescrição do art. 2º. Com efeito, uma vez interrompida a prescrição por alguma das hipóteses do art. 2º, o processo não pode ficar inativo, sem qualquer inovação processual relevante, por mais de três anos. 
6.18.	Trata-se de prazo específico, não se aplicando nem o prazo geral de cinco anos nem o prazo especial, da lei penal (§ 2º) . A finalidade da prescrição intercorrente, com seu prazo próprio, é a de assegurar a eficiência e celeridade nas apurações administrativas. Seria contrário a essa finalidade a paralisação injustificada do processo por período maior que o triênio estabelecido para a hipótese.
6.19.	A extrapolação do prazo de três anos, sem inovação relevante no processo, pode configurar negligência. Por isso, além de se operar a prescrição, deve-se promover a "apuração da responsabilidade funcional decorrente da paralisação, se for o caso".
6.20.	Com base nas considerações acima, tem-se a seguinte análise:
	a) termo a quo: data da entrega da prestação de contas parcial em 18/4/2011;
	Causas interruptivas
	b) Relatório de Acompanhamento feito pela Caixa Econômica de 10/8/2011 (peça 3, p. 65-68) ,
	c) prestação de contas parcial aprovada em 12/3/2013 (peça 3, p. 4) ;
	d) notificação do responsável acerca das irregularidades em 1/4/2015 (peça 3, p. 7) ;
	e) Relatório de Tomada de Contas Especial 142/2016, de 20/5/2016 (peça 3, p. 105) 
	f) autuação do processo no TCU em 7/8/2017;
	g) citação do Sr. João Ribeiro Barroso em 25/6/2018 (peças 13-14) ; 
	h) Acórdão 1862/2019-TCU-Primeira Câmara, de 26/2/2019 (peça 23) .
6.21.	Verifica-se que não ocorreu o transcurso de prazo superior a 5 anos entre os eventos destacados, não tendo ocorrida a prescrição. 
6.22.	Ademais, observa-se que não houve prescrição intercorrente. 
Análise da diligência e conclusão acerca do recolhimento realizado pelo ex-gestor
7.	Conforme já destacado na instrução anterior, o recorrente, por meio do Ofício 73/2019 - GAB informou que as exigências da Gerência de Governo da CEF, GIGOV/FO foram atendidas quanto à devolução integral de R$ 1.384.782,26 (um milhão trezentos e oitenta e quatro mil setecentos e oitenta e dois reais e vinte e seis centavos) , valor esse recolhido a crédito do Ministério do Desenvolvimento Regional, conforme comprovante de recolhimento em anexado. 
7.1.	O documento de peça 47, p. 2, se trata de uma solicitação de envio de TED e demonstra que o depositante foi o Município de Itapipoca/CE (CNPJ: 07.623.077/0001-67, AG: 0748-0, OP: 006, CONTA-DV DEBITO: 00647107-9) e o destinatário foi o Ministério das Cidades (CNPJ: 05.465.986/0006-01, AG: 1607, CONTA-DV: 000001705008) . 
7.2.	Compulsando a documentação ora encaminhada com os elementos contidos no processo extraem-se as seguintes conclusões:
	a) os recursos previstos para implementação do objeto do referido Contrato de Repasse foram orçados no valor total de R$ 1.124.662,17 (peça 3, p. 55) , com a seguinte composição: R$ 82.237,30 de contrapartida do Contratado e R$ 1.042.424,87 à conta do Contratante, dos quais foram transferidos à conta corrente vinculada ao Contrato de Repasse o montante de R$ 856.820,93, mediante as Ordens Bancárias listadas à peça 3, p. 89. (peça 3, p. 71-72 e peça 64, p. 1-2) ;
	b) a documentação encaminhada informa as seguintes transferências entre contas de clientes, que se coaduna com as prestações de contas parciais e extratos bancários (peça 61 e peça 3, p. 4, 71-72) :
	Tipo
	Favorecido
	Valor
	Data

	Transferência entre contas de clientes
	Ceplanus Consultoria e Assessoria 
	22.410,55
	11/5/2011

	Transferência entre contas de clientes
	Karatius Construções e Serviços e T
	163.539,32
	19/8/2011

	Transferência entre contas de clientes
	Ceplanus Consultoria e Assessoria 
	3.589,45
	19/8/2011

	Transferência entre contas de clientes
	Karatius Construções e Serviços e T
	42.771,36
	4/11/2011

	Transferência entre contas de clientes
	Prefeitura Municipal de Itapipoca  
	3.387,69
	2/5/2012

	c) em 21/6/2019, foram creditados os montantes de R$ 1.002.114,65 e R$ 382.667,61 na conta da municipalidade, no total de R$ 1.384.782,26 (peça 64, p. 4) ;
	d) a transferência, no valor de R$ 1.384.782,26, foi efetivada, em 26/6/2019, do Município de Itapipoca para o Ministério das Cidades (peça 63, p. 1 e peça 63, p. 4) . 
7.3.	Desse modo, o que se conclui é que a transferência se referiu aos recursos que ingressaram na conta da municipalidade em 21/6/2019, não sendo relacionados ao montante de R$ 856.820,93, transferidos à conta corrente vinculada ao Contrato de Repasse. Assim, não há como ser afastados o débito e multa aplicados. 
CONCLUSÃO
8.	A documentação encaminhada por meio da diligência evidenciou que a transferência no valor de R$ 1.384.782,26 do Município de Itapipoca para o Ministério das Cidades não está relacionada ao montante de R$ 856.820,93, transferidos à conta corrente vinculada ao Contrato de Repasse.
PROPOSTA DE ENCAMINHAMENTO
9.	Ante o exposto, submete-se à consideração superior a presente análise de recurso de reconsideração interposto por João Ribeiro Barroso contra o Acórdão 1862/2019-TCU-Primeira Câmara, propondo-se ratificar a proposta de mérito de peça 44, p. 10. 
7.	O Ministério Público junto ao TCU assim se manifestou:
"Em minha primeira manifestação sobre o referido recurso (peça 46) , anuí às razões que nortearam o encaminhamento sugerido pela unidade técnica, incorporando-as a este parecer sem prejuízo de algumas considerações.
Conforme destaquei naquele parecer, o Sr. João Ribeiro Barroso, ex-prefeito do Município de Itapipoca/CE, foi responsabilizado por débito decorrente da inexecução do objeto do Contrato de Repasse nº 249784/2008/MCIDADES/CAIXA, que tinha "por finalidade a transferência de recursos financeiros da União para a execução de construção de unidades habitacionais" naquele município (peça 3, p. 34, 103 e 105) . Ocorre que, antes considerado revel pelo Tribunal, nem sequer nesta fase recursal o responsável havia logrado êxito em afastar a constatação do Ministro-Relator a quo de que "o objetivo do contrato de repasse não foi atingido, não há comprovações nos autos da possibilidade de aproveitamento da parte executada e, ainda, a suspensão da liberação do restante dos recursos foi causada pelo mencionado prefeito", nos termos do voto condutor do acórdão recorrido (peça 24, p. 1) . 
Conforme bem observado pela unidade técnica, em última análise, "o fato motivador da condenação (...) foi a paralisação injustificada das obras na sua gestão" (peça 44, p. 8) , o que prejudicou decisivamente sua retomada e conclusão do objeto pactuado. Pela clareza de sua explanação acerca da paralisação das obras na gestão do recorrente, colacionei alguns excertos da instrução técnica, in verbis (peça 44, p. 9-10) : 
7.8.	Observa-se que a execução do objeto teve início no dia 16/2/2011 (Parecer 0060/2015/GIGOVFO - peça 3, p.3) , logo, deveria ser finalizada no dia 15/8/2011. No dia 10/8/2011 após vistoria realizada pela CEF verificou-se somente 22,58% do objeto concluso...
 (...) 
7.11.	Não há notícia dos autos de evolução das obras após a vistoria de agosto de 2011 realizada pela CEF. O recorrente também não traz qualquer elemento que demonstrasse a continuação das obras, se limita a alegar que continuou o objeto, mas não demonstra por qualquer meio de prova adequado. 
 (...) 
7.13.	Ademais, milita em desfavor do recorrente o fato de não haver liberação de recursos razoáveis da conta do contrato de repasse que justificasse qualquer execução. Dessa forma, o conjunto dos fatos conduz ao entendimento de que as obras foram, sim, paralisadas sem justificativa no mês de agosto de 2011 (16 meses antes do término do mandato) , o que justifica e motiva a responsabilização do gestor responsável, em caso de eventual descontinuidade.
Por fim, com relação ao argumento do recorrente de que teria havido cerceamento de defesa ante a inexistência de citação válida, também concordei com a análise realizada pela Serur. Embora a presunção de validade da citação do responsável - realizada em conformidade com os normativos desta Corte de Contas - não seja absoluta, "o recorrente (...) não conseguiu, por meio de documentação hábil, demonstrar que seu endereço não era o da base da Secretaria da Receita Federal do Brasil" (peça 44, p. 4) , endereço em que foi devidamente entregue o ofício citatório (peças 9, 13 e 14) .
Diante disso, manifestei-me de acordo com a proposta da Serur (peças 44, p. 10;  45 e 46, p. 2) .
Todavia, tendo em vista a juntada de novos elementos pelo responsável (peça 47) , o eminente Ministro-Relator restituiu os autos à Serur "para que se manifeste sobre a documentação indicativa de que os valores referentes ao débito imputado foram devolvidos" (peça 48) .
Em atendimento à referida determinação, após análise dos novos elementos apresentados pelo Sr. João Ribeiro Barroso, inclusive os cotejando com as informações e documentos obtidos por meio de diligência à Caixa (peças 49, 50 e 59 a 64) , a Serur concluiu que "a transferência no valor de R$ 1.384.782,26 do Município de Itapipoca para o Ministério das Cidades [de que trata a nova documentação apresentada pelo responsável] não está relacionada ao montante de R$ 856.820,93, transferidos à conta corrente vinculada ao Contrato de Repasse [em questão]" (peça 69, p. 7) . Portanto, pelo que apurou a unidade técnica, os valores referentes ao débito ora imputado não foram devolvidos pelo responsável.
Em face disso, a Serur reiterou sua última proposta, no sentido de conhecer do recurso de reconsideração para, no mérito, negar-lhe provimento (peças 44, p. 10; 45; 69, p. 7; e 70) .
Ante o exposto, uma vez esclarecidas as pertinentes dúvidas suscitadas pelo eminente Ministro-Relator, este membro do Ministério Público de Contas junto ao TCU manifesta-se de acordo com a proposta da Serur."
	É o relatório.

8.1. Tiberio de Melo Cavalcante (15.877/OAB-CE), representando João Ribeiro Barroso.  
8.2. Gryecos Attom Valente Loureiro (54.459/OAB-DF), representando Caixa Econômica Federal.

Procurador Sergio Ricardo Costa Caribé.

CONTRATO DE REPASSE. CONSTRUÇÃO DE UNIDADES HABITACIONAIS. NÃO EXECUÇÃO DO OBJETO E NÃO ALCANCE DOS OBJETIVOS. IRREGULARIDADE DAS CONTAS. DÉBITO. MULTA. RECURSO DE RECONSIDERAÇÃO. NEGATIVA DE PROVIMENTO.

TOMADA DE CONTAS ESPECIAL (TCE)

Secretaria de Recursos (Serur); Secretaria de Controle Externo de Tomada de Contas Especial (SecexTCE).

Trata-se de recurso de reconsideração interposto pelo sr. João Ribeiro Barroso, então prefeito do Município de Itapipoca-CE (gestão 2009-2012) , contra o Acórdão 1862/2019-TCU-Primeira Câmara, proferido em tomada de contas especial (peça 23) .
2.	A tomada de contas especial foi instaurada em razão da não execução do objeto do contrato de repasse 249.784-30/2008, celebrado entre a União e a municipalidade, com a interveniência da Caixa, tendo por objeto a construção de 62 unidades habitacionais com infraestrutura (abastecimento de água, energia elétrica, iluminação e pavimentação) .
3.	O contrato de repasse foi firmado em 29/4/2008 no valor de R$ 1.124.662,46, sendo R$ 1.042.424,87 às custas da União e R$ 82.237,30 referentes à contrapartida municipal. Da conta corrente vinculada ao ajuste, houve a retirada de R$ 232.310,68 (peça 3, p.71-73) .
4.	A irregularidade que ensejou a instauração desta TCE foi a inexecução parcial do objeto pactuado, sendo que a parte executada não apresentou funcionalidade e não atingiu o benefício social previsto no contrato de repasse. No último relatório de acompanhamento feito pela Caixa ficou constatada a execução de 22,58% e não houve evolução das obras depois desse período (peça 59) .
5.	Mediante o acórdão impugnado, o recorrente teve suas contas julgadas irregulares, foi condenado em débito pela quantia de R$ 232.310,68 e sofreu a pena de multa prevista no art. 57 da Lei 8.443/1992, no valor de R$ 35.000,00.
6.	Estando presentes os requisitos de admissibilidade previstos nos arts. 32, inciso I, e 33 da Lei 8.443/1992, entendo que cabe conhecer do recurso e adentrar o seu mérito.
II
7.	Alega o recorrente, em essência, que:
	- a citação deve ser considerada nula por ter sido recebida por pessoa estranha nos autos em endereço que não seria de sua residência;
	- a aplicação dos recursos era de responsabilidade dos secretários municipais;
	- a responsabilidade pela finalização do objeto pactuado era do prefeito sucessor; 
- foi executada parcela do objeto maior do que a apontada em relatório da Caixa;
	- não foi demonstrada a existência de dano ao Erário; e
	- houve o ressarcimento aos cofres públicos da parcela impugnada.
8.	Tanto a unidade técnica quanto o Ministério Público junto ao TCU entenderam que essas alegações não merecem prosperar e que deve ser negado provimento ao recurso de reconsideração.
III
9.	Quanto ao questionamento acerca da validade da citação efetuada na instância a quo, registro o entendimento desta Corte no sentido de que as comunicações processuais não exigem entrega pessoal ao destinatário, bastando que o aviso de recebimento seja recebido no endereço da parte constante da base de dados da Receita Federal (v.g. Acórdãos do Plenário 1.008/2016 e da Segunda Câmara 6791/2013, 3648/2013) . 
10.	Outrossim, o recorrente não faz prova da alegação e não conseguiu, por meio de documentação hábil, demonstrar que seu endereço não era o da base da Secretaria da Receita Federal do Brasil para o qual foram enviadas as comunicações processuais.
11.	Quanto à busca de isenção de responsabilidade em razão de os atos de gestão terem sido praticados por subordinados do responsável, destaco que a delegação de competência não afasta a responsabilidade dos delegantes, já que esta não implica delegação de responsabilidade, competindo ao gestor delegante a fiscalização dos atos de seus subordinados (v.g. Acórdão 2457/2017-TCU-Plenário, Acórdão 10463/2016-TCU-Segunda Câmara e Acórdão 296/2011-TCU-Segunda Câmara) .
IV
12.	Quanto aos próximos três argumentos, insta relembrar o histórico dos fatos:
- o contrato de Repasse 0249784 foi celebrado em 29/4/2008, com vigência inicial até o dia 29/4/2009, sendo prorrogado até 30/3/2017 (peça 3, p. 3) ;
- a execução do objeto se iniciou em 16/2/2011 com previsão de conclusão em 180 dias, ou seja, até 15/8/2011 (Parecer 0060/2015/GIGOVFO - peça 3, p. 3 e 17) ; 
- o último parecer técnico da Caixa elaborado na gestão do recorrente atestou a execução de 22,58% do objeto em outubro de 2011 (peça 3, p. 65-66) ; e
- em 11/5/2016, a Caixa evidenciou o abandono da obra e atestou a ausência de funcionalidade do até então executado (peça 3, p. 103) .
13.	Imputa-se ao responsável a descontinuidade na execução da obra, que ficou paralisada desde novembro de 2011 até dezembro de 2012 (final da gestão do ex-prefeito) . Ou seja, sem justificativas a obra ficou paralisada por treze meses.
14.	A paralisação do empreendimento é confirmada pela praticamente ausência de saques da conta específica que indicassem a execução das obras a partir de outubro de 2011.
15.	Como bem expôs a unidade técnica:
"Não há notícia dos autos de evolução das obras após a vistoria [...] realizada pela CEF. O recorrente também não traz qualquer elemento que demonstrasse a continuação das obras, se limita a alegar que continuou o objeto, mas não demonstra por qualquer meio de prova adequado. 
Nesse sentido, não conseguiu o recorrente afastar o principal motivo que ensejou a condenação, qual seja a paralisação injustificada do objeto há mais de 16 meses do término do seu mandato." 
16.	Desta feita, em relação às alegações recursais, registro que o dano foi configurado em razão do desperdício de recursos públicos caracterizado pela sua aplicação em obra a qual não teve uma destinação pública.
17.	Veja-se que, a respeito, é irrelevante se, conforme alega o recorrente, houve a execução de serviços a maior do que aqueles constantes do laudo da Caixa. Isso porque não se questiona aqui a existência de sobrepreço ou desvio de recursos, mas sim a ausência de funcionalidade do que foi executado.
18.	Quanto a eventual responsabilidade do prefeito sucessor, cabe registrar que o recorrente teve todo seu período de quatro anos de gestão para concluir as obras e não o fez, mesmo havendo recursos disponíveis para tanto. Assim, tal qual exposto no voto condutor do acórdão recorrido, não seria razoável exigir do sucessor que retomasse as obras paralisadas por um período considerável de tempo. 
19.	De qualquer forma, eventual corresponsabilidade do sucessor, mesmo que confirmada, não afasta a conduta atribuída ao recorrente e suas consequências, qual seja, abandono de obra sem justificativas para tanto e os prejuízos daí decorrentes.
V
20.	Quanto à suposta devolução de valores pela municipalidade, a unidade técnica bem atestou que não se trata dos recursos aqui tratados, mas sim de outras transferências federais recebidas pelo município em 21/6/2019.
VI
21.	Cabe, então, por não serem apresentados elementos aptos a reformar a decisão recorrida, negar provimento ao presente recurso de reconsideração.
22.	Diante do exposto, acolho o parecer da unidade técnica e a manifestação do Ministério Público junto ao TCU, os quais incorporo como razões de decidir, e voto por que o Tribunal adote o acórdão que ora submeto à deliberação deste Colegiado.
TCU, Sala das Sessões, em 15 de junho de 2021.
BENJAMIN ZYMLER 
Relator